【裁判字號】    91,重上,113
【裁判日期】    920415
【裁判案由】    給付補償費
【裁判全文】
台灣高等法院民事判決  九十一年度重上字第一一三號
    上  訴  人  甲○○
    訴訟代理人  黃德賢律師
    被  上訴人  國立中國醫藥研究所
    法定代理人  陳介甫
    訴訟代理人  邱曉欣律師
                張瑞釗律師
右當事人間給付補償費事件，上訴人對於中華民國九十年九月二十八日臺灣士林地方
法院八十九年度重訴字第一六一號第一審判決提起上訴，本院判決如左：
    主    文
上訴駁回。
第二審訴訟費用由上訴人負擔。
    事實及理由
一、上訴人主張：上訴人於民國（下同）四十一年二月五日向台北縣政府承租台北縣
    平溪鄉○○○段平溪子小段第二二○地號、面積六九點七一八一公頃國有原野地
    （下稱系爭土地）作為造林之用，訂有台灣省台北縣公有山坡地出租造林契約書
    （下稱出租造林契約書），並於四十九年、七十一年、七十八年三次換約，租期
    屆滿日為八十七年七月十八日。惟系爭土地經行政院於八十六年一月二十四日以
    院台財產一字第八六○○○八八八號函撥用予被上訴人管理，上訴人乃於租期屆
    滿前向被上訴人申請續約，被上訴人函覆上訴人土地業經撥用，租約即已終止，
    無法續約，兩造間僅存地上物林木補償關係。被上訴人依出租造林契約書第七條
    、第十四條約定，向行政院農業委員會林務局（下稱林務局）函請釋示國有林地
    出租造林租約未到期即辦理撥用之撥用補償標準，該局於八十八年十一月一日以
    八十八林政字第二五九二０號函示補償方式，認比照土地法關於徵收私有土地之
    規定辦理補償，並參照前台灣省政府所訂「辦理徵收土地農林作物等補償遷移費
    查估基準」辦理補償，而系爭土地位於台北縣平溪鄉，則應依台北縣辦理徵收土
    地農林作物及水產養殖物、畜禽補償遷移費查估基準辦法辦理補償，又為免逐株
    調查之繁瑣，上訴人願依每公頃新台幣（下同）五十六萬元計算造林費用，並依
    承租造林之面積六九‧七一八一公頃計算，總計補償費應為三千九百零四萬二千
    一百三十六元，詎被上訴人僅願給付一千四百六十三萬九千六百四十五元，並於
    扣除政府出租分收利益百分之二十即二百九十二萬七千九百二十九元返還國有財
    產局後，以一千一百七十一萬一千七百十六元向台灣台北地方法院辦理提存，此
    項提存金額與上訴人應受補償額相差二千四百四十萬二千四百九十一元，故再扣
    除政府分收利益四百八十八萬零四百九十八元後，被上訴人尚應給付上訴人一千
    九百五十二萬一千九百九十三元補償費等情，爰依出租造林契約書之規定，求為
    命被上訴人給付一千九百五十二萬一千九百九十三元本息之判決。並上訴聲明為
    ：(一)原判決廢棄。(二)被上訴人應給付上訴人一千九百五十二萬一千九百九十三元
    及自起訴狀繕本送達翌日即八十九年四月二十九日起至清償日止按週年利率百分
    之五計算之利息。(三)願供擔保，請准宣告假執行。
二、被上訴人則以：系爭土地因撥用予被上訴人而終止租約，其上所造林木之補償費
    ，應依出租造林契約書第七條「所造林木得依約分收或按實予以補償地上物損失
    」之約定為補償之依據，即依該契約書第四條造林之樹種按實地造林株數計付補
    償費。至於非造林之樹種，如於出租前即已存在之原有林木，依台灣省國有林事
    業區出租造林地管理辦法（下稱出租造林地管理辦法）第十二條規定，係屬保安
    林，為國有，非經申請不得砍伐，自不得請求補償；出租後自然生長之林木，因
    上訴人亦未依台灣省國有林事業區出租造林地管理要點（下稱出租林地管理要點
    ）第五點規定，向主管機關報備撫育而獲核准，自不得將之視同造林處理，亦屬
    國有，不得請求補償。又上訴人承租之系爭土地面積雖為六九．七一八一公頃，
    但經國立屏東科技大學歷經半年之實地探勘，其中崩塌地、河床地、造林撫育不
    佳而衍生之雜草地及琉球松罹病死亡殆盡部分有三四．三七八一公頃，僅餘三五
    ．三四公頃林地有上訴人申請造林之立木有效生長，故應按三五．三四公頃土地
    ，出租造林契約書第四條所定造林種類之實地林況株數，依林務局查定之價金（
    即林務局八十八年三月公告之台灣省木材市價摘要表）計算補償費，則上訴人可
    請求之補償費為一千四百六十三萬九千六百四十五元，於扣除經財政部審認之撥
    付國有財產局台灣北區辦事處（下稱國有財產局北區辦事處）之百分之二十出租
    分收利益二百九十二萬七千九百二十九元後，被上訴人應給付上訴人一千一百七
    十一萬一千七百十六元，業於八十九年一月十九日向台灣台北地方法院辦理提存
    在案，上訴人自不得再請求被上訴人給付補償費等語，資為抗辯。並答辯聲明為
    ：(一)上訴駁回。(二)如受不利判決，願供擔保免為假執行。
三、經查，上訴人於四十一年二月五日向台北縣政府承租該縣為國有財產局北區辦事
    處代管之系爭土地以作為造林之用，並簽定出租造林契約書，嗣分別於四十九年
    、七十一年、七十八年三次換約，最後租期屆滿日為八十七年七月十八日。八十
    年間國有財產局北區辦事處終止系爭土地之委託代管，台北縣政府於八十五年七
    月三日以八五北府農二字第二一九一八八號函將出租原卷移還國有財產局北區辦
    事處接管，八十六年一月二十四日行政院將系爭土地撥用予被上訴人管理，作為
    「國家藥園」使用，依出租造林契約書第七條規定，租約因而終止。被上訴人於
    八十九年一月十八日將欲給付上訴人之地上物即林木補償費一千一百七十一萬一
    千七百十六元向台灣台北地方法院辦理提存，另撥付出租分收利益百分之二十即
    二百九十二萬七千九百二十九元予國有財產局北區辦事處等事實，為兩造所不爭
    執，並有台灣省台北縣公有山坡地出租造林契約書、國有財產局北區辦事處八十
    九年一月十三日台財產北管第八八○○○三九○三二號函、台灣台北地方法院八
    十九年度存字第二六八號提存書、被上訴人支出（收入）憑證黏貼單、國庫存款
    收款書、國有財產局北區辦事處八十八年六月二十五日台財產北管第八八○一七
    六七三號函、行政院八十六年一月二十四日院台財產一字第八六○○○八八八號
    函、土地登記謄本、被上訴人八十七年六月一日台秘字第五九九號函等在卷可
    據（見原審卷一○—一五、五五—五八、八九—九一、一○四、二七九─二八一
    頁），堪認為真實。
四、上訴人主張：被上訴人因撥用關係取得系爭土地，依行政院五十一年八月二十三
    日台（51）內字第五三一四號令及林務局八十八年十一月一日八十八林政字第二
    五九二○號函所示，應比照「土地徵收補償規定」補償承租人即上訴人，即補償
    之範圍包括承租人為該地土地所支付之費用、尚未收獲之農作改良物、有關建築
    改良物等費用在內云云。然查：
  (一)按解釋契約，固須探求當事人立約時之真意，不能拘泥於契約之文字，但契約文
    字業已表示當事人真意，無須別事探求者，即不得反捨契約文字而更為曲解。本
    件出租造林契約書第七條約定：「出租土地若因政府政策需要，停止出租或公共
    事業上需為公共使用時，得終止租約，由政府收回，承租人不得異議，所造林木
    得依約分收或按實予以補償地上物損失」（見原審卷一四頁），即明訂系爭土地
    因該條所訂事由終止租約時，所造林木「得依約分收」或「按實予以補償」為補
    償之依據。本件系爭土地於八十六年二月十七日係因無償撥用予被上訴人管理，
    作為「國家藥園」用地，而終止租約，已如前述，與出租造林契約書第七條規定
    之情形相當，自應依該條規定以所造林木依約分收或按實予以補償。故上訴人主
    張出租造林契約書無明文規定補償方式，應依行政院五十一年八月二十三日台（
    51）內字第五三一四號令及林務局八十八年十一月一日八十八林政字第二五九二
    ○號函所示，比照「土地徵收補償規定」辦理補償云云，自不足採信。
  (二)行政院五十一年八月二十三日台（）內字第五三一四號令雖謂：「一省政府．
    ．府民地丁字第三一九二五號呈為公有出租土地因奉准撥用終止租約需用土地機
    關應補償原承租人為該土地改良所支付之費用及尚未收獲之農作改良物與有關建
    築改良物等費用可否比照土地徵收補償規定程序辦理及承租人拒領時可否予以提
    存請核示一案。二經交據內政部會商司法行政部謹復稱：『關於台灣省呈為撥用
    公用出租土地擬比照徵收補償規定處理，其承租人如拒領補償時得予提存各節，
    似可准予照辦』。三擬依會商意見辦理」（見本院(一)卷三九—四○頁），此令雖
    謂公有出租土地奉准撥用終止租約時，需用土地機關應比照土地徵收補償規定，
    補償原承租人，但本件因出租造林契約書第七條已明訂出租土地因政府政策需要
    ，或公共事業上需為公共使用，而終止租約時之補償辦法，自無再適用該令之情
    形。上訴人主張應依上開行政院令辦理補償之，即不足採。
  (三)被上訴人函請林務局釋示國有林地出租造林租約未到期即辦理撥用之撥用補償標
    準，雖經該局於八十八年十一月一日以八十八林政字第二五九二○號函覆：「主
    旨：有關國有林地出租造林租約未到期即辦理撥用之撥用補償疑義案，復如說明
    二，請查照。說明：．．．．二茲依有關規定說明如下：(一)撥用國有林出租造林
    地林木之補償，宜請該出租土地管理機關認定。(二)補償方式，如係依行政院五十
    二年六月八日台五十二內字第三八○五號令，比照土地法關於徵收私有土地之規
    定辦理補償，宜請參照前台灣省政府所訂『辦理徵收土地農林作物等補償遷移費
    查估基準』辦理補償」，有上開函件影本在卷可憑（見原審卷一八—一九頁），
    該函所稱應比照土地法關於徵收私有土地之規定辦理補償，係指依行政院五十二
    年六月八日台五十二內字第三八○五號令辦理之情形。惟行政院五十二年六月八
    日台五十二內字第三八○五號令係：「經交內政部會商財政部、司法行政部議復
    茲核示如下：查政府各機關因舉辦土地法第二百零八條各款之公用事業需用土地
    時無論為依照土地法之徵收程序徵收私有土地或依該法第二十六條之規定奉准撥
    租公地均係政府依公法上之權利使需用機關取得該項土地之權利故對撥用公地之
    他項權利人之權利處理自亦得比照土地法關於徵收私有土地之規定辦理本案自得
    逕由縣市地政主管機關比照土地法有關規定將是項改良物予以徵收或代為遷移」
    ，有該行政院令在卷可憑（見原審卷二○頁），係就撥用公地之他項權利人之權
    利處理。而該令中所謂「他項權利人」，經內政部以台（九○）內中地字第九○
    ○八五七七號函覆原審稱：「依照上開土地法關於徵收私有土地他項權利之規定
    ，債權關係並不包括在內。因此，行政院五十二年六月八日台五十二內字第三○
    八五號令中提及，所謂撥用公地之『他項權利人』應係指民法物權上之他項權利
    ，並不包括債權關係在內」，亦有該函在卷可稽（見原審卷二一一—二一三頁）
    。然本件租地造林契約，為債權關係，非民法物權上之他項權利，自無行政院五
    十二年六月八日台五十二內字第三八○五號令之適用，亦無林務局前揭八十八林
    政字第二五九二○號函之適用，故上訴人主張應依上開林務局函辦理，比照土地
    徵收補償，即屬無據。
五、上訴人又主張：補償之範圍除契約所訂之樹種相思樹、琉球松、柳杉外，尚包括
    雜木云云，查：
  (一)出租造林契約書第七條約定所造林木按實補償，第四條約定：「造林種類為相思
    樹、琉球松、柳杉，主伐期分別為十年、十五年、二十年」，則第七條所謂「按
    實補償」即係依第四條所約定之造林樹種，按實地林況株數計算補償費。
  (二)又出租造林地內原有林木，非屬出租造林契約之「造林樹種」林木，其補償對象
    為該土地管理機關，有林務局八十八年十一月一日八十八林政字第二五九二○號
    函可按（見原審卷一九、一六二、一六三頁）。至於出租後自然生長之林木，承
    租人須具備：(一)經「報備」，(二)並予「扶育」等二條件，主管機關始得依職權裁
    准承租人利用等情，業據林務局羅東林區管理處九十一年五月二十七日以九十一
    羅政字第○九一一一○二八四四號函覆本院：「．．．經查國有林出租造林林地
    出租後，在該林地內自然生長之林木，依林務局八十年二月五日林政字第○四五
    六四號函規定『租地造林地出租後其天然生之幼林木，經查確實經由承租人撫育
    而成林者，准予視同造林木處理』二另查國有林事業區出租造林地管理要點第五
    點規定：『租地造林人有下列情事之一者，應報請核准後實施．．(二)撫育．．』
    三國有林出租造林地承租人應依森林法第三十九條：森林所有人應檢具森林所在
    地名稱、面積、竹木種類、數量、地圖及計畫，向主管機關申請登記」，有上開
    函件及林務局函影本在卷可據（見本院(一)卷一○五—一一七頁）。而系爭土地之
    原承租人鄭邦耀於四十一年間起雖曾向台北縣政府報備系爭土地造林撫育情形，
    惟其所造林撫育者，僅為系爭出租造林契約書第四條所定之造林樹種相思樹，上
    訴人則無申報撫育之資料等，有財政部國有財產局台灣北區辦事處九十一年十一
    月十三日台財產北管第○九一○○三九五二一號函及原承租人鄭邦耀於四十一年
    間起向台北縣政府報備相關造林撫育情形資料在卷可據（見本院(一)卷一四○—一
    六五頁）。依鄭邦耀向台北縣政府報備系爭土地造林撫育情形之上開資料中之「
    租地造林事業設計書」第一項第四行記載：「栽植相思樹」，第二項第(二)款載明
    ：「撫育」，第三項第(五)款第(2)目亦載：「樹種：相思樹」，「乙、撫育」（見
    本院卷一六一─一六三頁），足見鄭邦耀所「造林撫育」者，僅為造林租約第四
    條所約定之「造林樹種」「相思樹」，並無「撫育」包括雜木在內之自然生長林
    木。上訴人不但無「報備」、「扶育」自然生長林木之情形，又無法舉證證明系
    爭土地上自然生長之林木係經撫育，則其主張雜木等自然生長林木亦包括在補償
    範圍內云云，即不足採。
六、本件補償方式係以依出租造林契約書第四條所約定之造林樹種，按實地林況株數
    計算補償費，有如前述，經被上訴人委託國立屏東科技大學查估結果，上訴人承
    租之系爭土地面積雖為六九．七一八一公頃，惟其中崩塌地、河床地、造林撫育
    不佳地及琉球松罹病死亡殆盡部分，面積共三四．三七八一公頃，僅其餘三五．
    三四公頃林地中，發現過去申請造林的立木有效生長，有記載：「2.第三點說明
    ：Ｂ區林農承租林地造林共69.7181公頃，然扣除崩塌地、河床地、造林撫育不
    佳地及琉球松罹病面積共34.3781公頃之後，僅在35.34公頃的林地中發現過去申
    請造林的立木生長，故有林農承租面積與現存樹木分佈不符之差距」之國立屏東
    科技大學出具之「國家藥園地上林木材積量查估疑問說明」在卷可按（見原審卷
    四九頁），故本件應以面積三四．三七八一公頃為計算補償費之依據，上訴人主
    張應依租地造林之總面積六九．七一八一公頃計付補償費，不足採。再依林務局
    八十八年十一月一日八十八林政字第二五九二○號函示：「補償方式，如依林木
    數量補償，其查估之方式為：1.無利用價值者（幼小林木），應按照造林費用價
    計算，其造木標準，以查估當時當地林業主管機關所公佈最新單價為準。2.有利
    用價值林木，應按山價查定，並依查估時該木材市價減去必要之生產費（伐木及
    搬運）。」（見原審卷一八—一九頁），及台灣省國有林事業出租造林地管理辦
    法第十一條「：租地造林林務局應得之林產物，由租地造林人按林務局查定之價
    金承購」之規定（見原審卷一六二頁），足證本件林木補償金額應以林務局八十
    八年三月份（查估時）公告之「台灣省林材市場摘要表」之價格為準（見原審卷
    一○六頁），上訴人主張應依台北縣辦理徵收土地農林作物及水產養殖物、畜禽
    補償遷移費查估基準辦理補償，即屬無據。綜上，本件補償費應按三五．三四公
    頃，依約定造林樹種，以實地林況株數，按林務局查定之價金計算之。
七、又本件經國立屏東科技大學現場按實踏勘半年，依查估結果作成「藥園造林木材
    積及補償價格一覽表」，再依林務局出具之「各林區森林主副產物市價調查比較
    表」為據，作出「國定藥園地上林木材積量查估報告」，有「國定藥園地上林木
    材積量查估報告、林務局八十九年十二月十八日八十九林造字第八九一六二四七
    四九號函可參（見原審卷五○─五三、一二四、一二五頁），被上訴人主張依該
    查估報告為給付補償費之依據，應為可採。上訴人空言主張：國立屏東科技大學
    係採樣調查，其所為之查估報告不得據為本件補償費之依據云云，不足採信。從
    而，依上開查估報告所載，上訴人可請求之補償費為一千四百六十三萬九千六百
    四十五元，扣除應撥付出租分收利益百分之二十即二百九十二萬七千九百二十九
    元予國有財產局台灣北區辦事處後，被上訴人應給付上訴人之金額為一千一百七
    十一萬一千七百一十六元，此項補償費業經被上訴人於八十九年一月十九日向台
    灣台北地方法院辦理提存在案等情，有國有財產局台灣北區辦事處台財產北管第
    八八○○○三九○三二號函、台灣台北地方法院八十九年度存字第二六八號提存
    書及支出（收入）憑證黏存單為證（見原審卷五六─五八頁），是被上訴人既已
    依約將應給付之補償費提存，上訴人請求再給付不足補償費，即屬無據。
八、綜上所述，上訴人主張本於出租造林契約之法律關係，請求被上訴人給付一千九
    百五十二萬一千九百九十三元及自起訴狀繕本送達翌日即八十九年四月二十九日
    起至清償日止按週年利率百分之五計算之利息，為無理由，不應准許。其假執行
    之聲請亦失所附麗，應併予駁回。原審為上訴人敗訴之判決，及駁回其假執行之
    聲請，並無不合。上訴意旨指摘原判決不當，求予廢棄改判，為無理由，應予駁
    回。
九、兩造其餘之攻擊、防禦方法與判決結果無涉，爰無一一論述之必要，併此敘明。
十、據上論結，本件上訴為無理由，依民事訴訟法第四百四十九條第一項、第七十八
    條，判決如主文。
中      華      民      國    九十二    年      四      月    十  五    日
                                  民事第十四庭
                                      審判長法  官  張  劍  男
                                            法  官  李  行  一
                                            法  官  蔡  芳  齡
右正本係照原本作成。
如不服本判決，應於收受送達後二十日內向本院提出上訴書狀，其未表明上訴理由者
，應於提出上訴後二十日內向本院補提理由書狀（均須按他造當事人之人數附繕本）
上訴時應提出委任律師或具有律師資格之人之委任狀；委任有律師資格者，另應附具
律師及格證書及釋明委任人與受任人有民事訴訟法第四百六十六條之一第一項但書或
第二項（詳附註）所定關係之釋明文書影本。
中      華      民      國    九十二    年      四      月    二十一    日
                                            書記官  蔡  錦  輝
附註：
民事訴訟法第四百六十六條之一（第一項、第二項）：
對於第二審判決上訴，上訴人應委任律師為訴訟代理人。但上訴人或其法定代理人具
有律師資格者，不在此限。
上訴人之配偶、三親等內之血親、二親等內之姻親，或上訴人為法人、中央或地方機
關時，其所屬專任人員具有律師資格並經法院認為適當者，亦得為第三審訴訟代理人
。


司法院資訊處製作；財團法人民間司法改革基金會備份。
